臺灣雲林地方法院刑事判決　　　　　　　95年度訴緝字第34號
公　訴　人　臺灣雲林地方法院檢察署檢察官
被　　　告　丙○○
指定辯護人　陳信村律師
上列被告因偽造文書等案件，經檢察官提起公訴（92年度偵字第
3869號），本院判決如下：
    主  文
丙○○共同連續行使偽造私文書，足以生損害於他人，處有期徒
刑陸月，如易科罰金，以銀元佰元即新臺幣玖佰元折算壹日，
扣案號碼為「19、32、44、38、12、23、40」、「06、24、13、
09、28、37、25」之簽單收執聯共貳張及偽造號碼為「30、12、
29 、44 、41、28、07」之六合彩簽單壹份（1 式2 聯），均沒
收。
    事  實
一、丙○○欲以簽賭六合彩詐賭之方式詐取財物，先於民國92年
    9 月9 日下午5 時許，前往乙○○與甲○○（2 人所涉賭博
    案件，已另案判決確定）所共同經營，址設雲林縣麥寮鄉○○村○○路119 號公眾得出入場所之金山樂透投注站，以每
    注新臺幣（下同）200 元，向乙○○簽賭2 、3 、4 星連碰
    ，號碼為「19、32、44、38、12、23、40」、「06、24、13
    、09、28、37、25」各1 組，並交付賭金29,000元，乙○○
    則當場在1 式2 聯之估價單上，填寫丙○○所簽選之號碼，
    共填寫2 份簽單，並各將其中1 聯（收執聯）交予丙○○收
    執。丙○○於開獎後見所簽選之號碼均未簽中，乃與真實姓
    名年籍不詳之成年人共同基於偽造私文書之犯意聯絡，以不
    詳方法取得相同材質之估價單後，即在不詳處所，由該姓名
    年籍不詳之成年人在估價單上模仿乙○○之筆跡，偽造與當
    期開獎號碼「30、12、29、44、41、28、07」相符之簽單1
    份（1 式2 聯），偽造完成後，丙○○即於92年9 月10日上
    午9 時許，與某姓名年籍不詳之成年女子，基於意圖為自己
    不法所有及行使偽造私文書之犯意聯絡，共同前往上址之金
    山樂透投注站，以持假簽單施用詐術藉以詐領彩金之方式，
    提出該偽造之簽單收執聯，向乙○○、甲○○要求兌領彩金
    而行使之，足以生損害於乙○○、甲○○，並由其中1 人趁
    機將丙○○先前所簽選號碼為「06、24、13、09、28、37、
    25」之簽單收執聯1 張及先前所偽造號碼為「30、12、29、
    44、41、28、07」之簽單存根聯半張，丟在投注站垃圾桶內
    ，於乙○○比對丙○○所提出之收執聯與其留存之存根聯不
    符，而拒絕給付彩金時，該名成年女子即稱不然垃圾桶找找
    看，乙○○果真於垃圾桶內找到上開簽單，惟乙○○、甲○○仍不承認該張簽單，亦不願給付彩金，致不能得逞。2 人
    離去後，丙○○又承前意圖為自己不法所有及行使偽造私文
    書之概括犯意，於同日下午2 、3 時許，再與不知情之真實
    姓名年籍不詳綽號「阿亮」之成年男子，持該偽造之簽單收
    執聯，前往金山樂透投注站，要求兌領彩金而行使，足生損
    害於乙○○、甲○○，郭、林2 人仍認該紙簽單為偽造，而
    拒絕給付彩金，丙○○因此未能詐得彩金而未遂。嗣經乙○○、甲○○報警處理而查獲，並扣得偽造號碼為「30、12、
    29、44、41、28、07」之簽單1 份（1 式2 聯，其中黃色存
    根聯僅有半張，即警卷編號及扣案編號之簽單）及丙○○所簽選號碼為「19、32、44、38、12、23、40」、「06、
    24、13、09、28、37、25」之簽單收執聯各1 張（即警卷第
    11頁所附編號及扣案編號之簽單）。
二、案經雲林縣警察局臺西分局報告臺灣雲林地方法院檢察署檢
    察官偵查起訴。
    理  由
一、訊據被告丙○○對其有於上開時、地向乙○○簽賭2 組六合
    彩號碼，並於翌日前往金山樂透投注站，提出與開獎號碼「
    30、12、29、44、41、28、07」相符之簽單1 紙，要求兌領
    彩金等事實固坦承不諱，惟矢口否認有何偽造私文書、行使
    偽造私文書、詐欺取財之犯行，辯稱：我有簽中，簽單不是
    假的云云。然查：
    (一)被告有於92年9 月9 日下午5 時許，前往乙○○、甲○○
      所共同經營，址設雲林縣麥寮鄉○○村○○路119 號公眾
      得出入場所之金山樂透投注站，向其等簽注六合彩2 組號
      碼，每注200 元，並交付賭金29,000元之事實，業據被告
      坦承不諱，核與證人乙○○於警詢、甲○○於本院審理時
      之證述相合，被告確有在金山樂透投注站向乙○○、甲○○簽賭六合彩一情，堪以認定。
    (二)被告有於92年9 月10日上午9 時及同日下午2 、3 時許，
      持警卷第11頁所附之簽單2 紙，號碼分別為「19、32、44
      、38、12、23、40」、「30、12、29、44、41、28、07」
      ，前往金山樂透投注站，向乙○○、甲○○要求兌領彩金
      而提出行使等情，已據證人乙○○於警詢時證稱：被告所
      提出之2 張簽單，其中1 張是我開的，另1 張號碼為「30
      、12、29、44、41、28、07」的簽單不是我開的，被告於
      9 月10日上午9 時有持簽單向我領錢，我告訴被告沒有中
      獎，有中獎的那張不是我開的，我說要報警，被告就走了
      ，後來下午3 時又持偽造的簽單來領錢，我就報警處理（
      警卷第1- 4頁）；證人甲○○於本院審理時證稱：乙○○
      跟我說被告沒有中，因為有留底，核對不符，被告隔天來
      了2 次，先和1 個小姐來領彩金，後來又跟1 個30幾歲的
      少年仔來（本院95年訴緝第34號卷第160-164 頁）；證人
      即當時前往現場處理之員警吳錦福於本院審理時證稱：在
      辦賭博案的時候，被告當時有拿1 張簽單，說他向甲○○
      簽六合彩，乙○○說這不是他開的簽單，乙○○有提出1
      本簽單存根，被告好像還有和1 個男子一起去，去現場的
      時候，一方爭執說有簽注對方不給錢，一方說那不是他開
      的簽單，警卷附的那2 張簽單是在現場提出的等語（本院
      93訴字第96號卷第139-142 頁）；被告於警詢時亦供稱：
      我有向乙○○買2 組六合彩號碼，1 組號碼是「19、32、
      44、38、12、23、40」、另1 組號碼是「30、12、29、44
      、41、28、07」，我提供給警方的這2 張簽單是甲○○拿
      給乙○○，乙○○再拿給我的，我提出的估價單是乙○○
      開立的，我於92年9 月9 日晚上10時許，有去乙○○家中
      領取彩金，因為他們大門深鎖，所以我在92年9 月10日上
      午8 時55分再次前往該地，向乙○○領取簽中的彩金，警
      方所查扣之2 張簽單是我所提供的（警卷第7-10頁）；於
      偵查中亦供稱：警卷的簽單是乙○○拿給我的簽單，編號
      的簽單有中獎，我有在92年9 月10日上午9 時前往投注
      站兌獎，乙○○說我沒有中，當天下午2 時又和「阿亮」
      一起去（偵卷第16-17 、35頁），被告上開所供核與證人
      乙○○、甲○○、吳錦福之證述大致相符，應可採信，是
      被告確有於92年9 月10日上午9 時、下午2 、3 時許，持
      警卷第11頁所附之簽單前往投注站向乙○○、甲○○要求
      請領彩金，亦堪認定。被告於本院審理時翻異前詞，辯稱
      ：我只有下午去1 次，他就叫警察來，乙○○本來抱小孩
      出去，說馬上錢就要給我，約10分鐘後，回來單子就不同
      了，警卷第11頁的簽單，號碼沒錯，但是簽單的字看起來
      不太一樣，並不是我提出來的簽單云云，已否認警卷第11
      頁之簽單為其所提出之簽單，及辯稱僅有於92年9 月10日
      下午前往投注站領取彩金，並無足採。
    (三)另乙○○所提出扣案之「06、24、13、09、28、37、25」
      收執聯及扣案編號黃色存根聯半張，是乙○○於92年9
      月10日被告前往兌獎時，在投注站的垃圾筒內找到，再由
      乙○○提供給警方扣案，已據證人甲○○於本院審理時證
      稱：都是那個小姐（指92年9 月10日上午第1 次和被告前
      往領取彩金之人）說話比較多，後來那小姐說不然垃圾桶
      找找看，結果找到2 張單，乙○○在垃圾桶找到的2 組簽
      單，1 張是黃的、1 張是紅的等語，並觀上開扣案之簽單
      上載明「所有人不詳（郭員自稱係黃員丟置垃圾筒內，是
      由郭員撿起）」自明。而該紙號碼為「06、24、13、09、
      28、37、25」之簽單與被告所提出號碼為「19、32、44、
      38、12、23、40」之簽單，經本院送請法務部調查局鑑定
      結果，認定該簽單2 紙與乙○○所提出之估價單本子第6
      頁、第7 頁之手寫字跡均能疊合，為該本子第6 、7 頁估
      價單之複寫字跡，且上開2 紙簽單上端撕裂痕跡與估價單
      本子第6 、7 頁之紅色複寫聯殘留紙片之撕裂痕跡相吻合
      ，該簽單2 紙應係撕自於該本估價單，有法務部調查局94
      年1 月25日調科貳字第09400031160 號鑑定通知書1 份在
      卷可參（本院93訴字第96號卷第126 頁），參以乙○○為
      經營六合彩之人，於賭客前往簽賭時，並無法預知賭客所
      簽注之號碼是否會中獎，實無必要於簽賭之時，即刻意將
      賭客所簽之號碼以不同之估價單本子分別記載，於同1 人
      前往簽賭時，應係將其簽賭之號碼接續記載於估價單本子
      內，較合情理，是乙○○所稱被告所簽之2 組號碼應為「
      19、32、44、38、12、23、40」、「06、24、13、09、28
      、37、25」，應可採信。被告辯稱乙○○有很多本簽單簿
      ，簽賭時，乙○○出去外面拿單子給我云云，實無足採。
      是被告於92年9 月9 日向乙○○簽注之2 組號碼應為乙○○所指之上開號碼，而被告所簽選號碼為「06、24、13、
      09、28、37、25」之簽單收執聯，原本即由被告所持有，
      嗣由乙○○在投注站垃圾桶內找到，應係被告於92年9 月
      10日上午9 時許，與該姓名年籍不詳之成年女子前往投注
      站請領彩金時，趁機丟在投注站垃圾桶內。
    (四)而被告所提出號碼為「30、12、29、44、41、28、07」之
      六合彩簽單收執聯，經鑑定結果為乙○○於投注站垃圾桶
      內找到半張存根聯之複寫字跡，有法務部調查局前開鑑定
      通知書在卷可參，而該紙簽單並非乙○○所寫，已據乙○○於警詢中證述明確。且經本院將上開簽單送請法務部調
      查局鑑定是否與乙○○估價單內所寫之字跡相符，鑑定結
      果亦認該紙簽單與估價單內手寫字跡筆劃特徵不同，書寫
      習慣，包括起筆、收筆、筆力、筆速等筆劃細部特徵均不
      相同，有法務部調查局96年1 月3 日調科貳字第09500561
      830 號鑑定通知書1 份（本院95年訴緝第34號卷第93-95
      頁）在卷可稽，足認被告所提出之中獎簽單，確實並非乙○○親自開立。又被告自承當天原本是要去六輕找工作，
      卻於出門找工作時，攜帶現金3 萬多元，以其當時月收入
      僅有20,000元，且係本著「拼拼看」的心理簽賭，竟也不
      畏風險，向路邊不相識之乙○○、甲○○簽注29,000元，
      再被告簽賭時係居住於雲林縣北港鎮，竟遠至麥寮鄉橋頭
      村向素不相識之人簽賭六合彩，均悖於常情。參以乙○○
      、甲○○明知經營六合彩賭博係屬違法之事，若報警處理
      ，警方即可查獲其等賭博犯行，竟仍甘冒被判刑之風險請
      員警前往處理，衡情其等所為證言應非虛妄，被告上開所
      辯，純屬卸責之詞，不足採信。本件事證明確，被告犯行
      堪以認定，應依法論科。
    (五)又比對被告所提出偽造之簽單，簽單上數字「7 」、「8
      」及國字「元」，其筆劃勾勒、轉折、結構，與被告當庭
      所書寫之字跡，2 者特徵不盡相同，堪認上開簽單並非被
      告所偽造，是應認該張簽單，係被告對獎後發現並未簽中
      ，而於對獎後之某時，在不詳地點，與不詳姓名之成年人
      共同偽造，惟並無積極證據可資認定該成年人亦參與被告
      後來之詐欺取財及行使偽造私文書犯行。而被告於第1 次
      即92年9 月10日上午，與該名成年女子共同前往金山樂透
      投注站請領彩金時，2 人有刻意將簽單丟在投注站內垃圾
      桶內之行為，該名女子在場並稱「不然垃圾桶找找看」等
      語，已如前述，足認被告與該名成年女子，有共同為詐欺
      取財及行使偽造私文書之犯意聯絡及行為分擔。另被告第
      2 次前往金山樂透投注站時，係與綽號「阿亮」之男子共
      同前往，惟據被告供稱：「阿亮」不知道簽單的情形等語
      （本院卷第140 頁背面），是亦無從認定綽號「阿亮」之
      人，就詐欺取財及行使偽造私文書之犯行，與被告有犯意
      聯絡及行為分擔，均附此敘明。
二、按行為後法律有變更者，應將行為時之法律與裁判時之法律
    比較適用最有利於行為人之法律；又新舊刑法關於刑之規定
    ，雖同採從輕主義，惟比較時仍應就罪刑有關之共犯、未遂
    犯、想像競合犯、牽連犯、連續犯、結合犯，以及累犯加重
    、自首減輕暨其他法定加減原因與加減例等一切情形，綜其
    全部罪刑之結果而為比較，再適用有利於行為人之法律處斷
    ，而不得一部割裂分別適用不同之新舊法（最高法院24年上
    字第4634號判例意旨、95年5 月23日刑事庭第8 次會議決議
    參照）。本件被告行為後，刑法已於94年1 月7 日修正，94
    年2 月2 日公布，並於95年7 月1 日施行，其中：(一)修正前
    刑法第33條第5 款規定：「罰金：1 元以上」，而依修正後
    刑法第33條第5 款規定：「罰金：新臺幣1,000 元以上，以
    百元計算之。」，比較修正前後刑法第339 條第1 項、第
    266 條第1 項所定之罰金法定刑最低額，修正後之規定並未
    較有利於被告；(二)刑法第28條關於共同正犯之規定已經修正
    ，而本件被告依修正前後之規定均構成共同正犯，修正後之
    刑法對被告並無較有利；(三)刑法第55條牽連犯、第56條連續
    犯之規定，均已刪除，此刪除雖非犯罪構成要件之變更，但
    顯已影響行為人刑罰之法律效果，自屬法律有變更。而被告
    所犯賭博罪、詐欺取財未遂及行使偽造私文書罪，有方法結
    果之牽連關係，為牽連犯（詳後述），依修正前即行為時之
    牽連犯規定，應從一重之行使偽造私文書罪處斷；依修正後
    之刑法既已刪除牽連犯之規定，則所犯上述各罪應依數罪併
    罰之規定分論併罰。被告2 次詐欺取財未遂及行使偽造私文
    書犯行，其時間緊接，所犯構成要件相同，係基於概括犯意
    反覆實施，為連續犯，依修正前刑法連續犯之規定係論以1
    罪，修法後既刪除連續犯之規定，則所為上開2 次犯行，即
    應分論併罰，新舊法比較結果，修正後之規定並非較有利於
    被告；(四)修正前刑法第68條規定：「拘役或罰金加減者，僅
    加減其最高度」；修正後刑法第67條規定：「有期徒刑或罰
    金加減者，其最高度及最低度同加減之」，被告所犯詐欺取
    財未遂部分，有依連續犯之規定加重其刑，比較修正前後之
    規定，以修正前規定罰金加重者，僅加重其最高度，較有利
    於被告；(五)修正前刑法第41條第1 項前段規定：「犯最重本
    刑為5 年以下有期徒刑以下之刑之罪，而受6 個月以下有期
    徒刑或拘役之宣告，因身體、教育、職業、家庭之關係或其
    他正當事由，執行顯有困難者，得以1 元以上3 元以下折算
    1 日，易科罰金。」，而被告行為時之易科罰金折算標準，
    依罰金罰鍰提高標準條例第2 條（現已刪除）規定，係就其
    原定數額提高100 倍折算1 日，則本件被告行為時之易科罰
    金折算標準，應以銀元300 元折算1 日，經折算為新臺幣後
    ，應以新臺幣900 元折算1 日。被告行為後，刑法第41條第
    1 項前段修正為：「犯最重本刑為5 年以下有期徒刑以下之
    刑之罪，而受6 個月以下有期徒刑或拘役之宣告者，得以新
    臺幣1,000 元、2,000 元或3,000 元折算1 日，易科罰金。
    」，經比較修正前後之易科罰金折算標準，修正後之規定並
    未較有利於被告。是綜其全部罪刑之結果而為比較，以修正
    前之刑法較有利於被告，應一體適用修正前之刑法規定論處
    。又沒收為從刑，除法律有特別規定外，依主刑所適用之法
    律；而刑法第55條就想像競合犯增加但書「不得科以較輕罪
    名所定最輕本刑以下之刑」，為法理之明文，非屬法律變更
    ，無庸為新舊法之比較適用。
三、按在紙上或物品上之文字、符號，依習慣或特約，足以為表
    示其用意之證明者，以文書論，刑法第220 條第1 項定有明
    文。坊間六合彩簽注時，組頭均會以估價單書寫下注者簽賭
    號碼、簽賭支數、金額作為憑證，即俗稱「簽單」，是該「
    簽單」（估價單）對於坊間簽賭六合彩之習慣而言，應足以
    為表示下注內容用意之證明，被告於開獎後，發現均未簽中
    ，遂以相同格式之估價單，在估價單上偽造六合彩中獎號碼
    ，係用以表示其簽注六合彩中獎之憑證，並據以向乙○○、
    甲○○兌領彩金之意，依上所述，該「簽單」應認係刑法第
    220 條第1 項所稱「準私文書」。是核被告丙○○所為，係
    犯刑法第266 條第1 項前段在公眾得出入之場所賭博財物罪
    及刑法第216 條、第210 條、第220 條第1 項之行使偽造準
    私文書罪、第339 條第3 項、第1 項之詐欺取財未遂罪。被
    告就偽造文書之犯行，及第1 次詐欺取財未遂、行使偽造私
    文書犯行部分，分別與某真實姓名年籍不詳之成年人、姓名
    年籍不詳之成年女子，有犯意聯絡及行為分擔，均為共同正
    犯。其偽造簽單後復持以行使，偽造之低度行為應為行使之
    高度行為所吸收，不另論罪。被告於92年9 月10日先後2 次
    所為詐欺取財未遂、行使偽造私文書之犯行，均時間緊接，
    所犯構成要件相同，顯係各基於概括犯意反覆實施，為連續
    犯，審酌被告第1 次與該名成年女子所為共同詐欺取財及行
    使偽造私文書犯行，情節較重，應依修正前刑法第56條之規
    定各論以共同詐欺取財未遂及共同行使偽造私文書1 罪，並
    各依法加重其刑。被告以一詐欺取財、行使偽造私文書之行
    為，同時侵害乙○○、甲○○2 人之個人法益，為想像競合
    犯，應依刑法第55條之規定從一重處斷。又被告所犯上開3
    罪間，有方法結果之牽連關係，為牽連犯，應依修正前刑法
    第55條後段之規定從一重之行使偽造私文書罪處斷。起訴意
    旨認被告所犯賭博罪與行使偽造私文書間，犯罪構成要件不
    同，犯意各別，應分論併罰，容有未洽，附此敘明。爰審酌
    被告以簽賭六合彩之方式詐取彩金，手段卑劣，其行使偽造
    之簽單時，即為乙○○、甲○○識破，並未詐得彩金，及其
    犯後否認犯行飾詞狡辯，毫無悔意，態度不佳等一切情狀，
    量處如主文所示之刑，並諭知易科罰金之折算標準。被告偽
    造號碼為「30、12、29、44、41、28、07」之簽單1 份（1
    式2 聯），及被告向乙○○簽注所取得號碼為「19、32、44
    、38、12、23、40」、「06、24、13、09、28、37、25 」
    之簽單收執聯各1 張（即警卷第11頁編號及扣案編號之
    簽單），均係被告所有供本件犯罪所用之物，併依刑法第38
    條第1 項第2 款之規定宣告沒收之。
據上論斷，應依刑事訴訟法第299 條第1 項前段，刑法第2 條第
1 項前段、第216 條、第210 條、第220 條第1 項、第266 條第
1項 、第339 條第3 項、第1 項、第55條，修正前刑法第28條、
第56條、第55條後段、第41條第1 項前段、第38條第1 項第2 款
，刑法施行法第1 條之1 第1 項、第2 項前段，罰金罰鍰提高標
準條例第2 條（刪除前），現行法規所定貨幣單位折算新臺幣條
例第2 條，判決如主文。
本案經檢察官丁○○到庭執行職務。
中　　華　　民　　國　　96　　年　　4 　　月　　18　　日
                  刑事第三庭  審判長法  官 劉 國 賓
                                    法  官 廖 淑 華
                                    法  官 王 素 珍
以上正本證明與原本無異。
如不服本判決，應於判決收受後10日內，向本院提出上訴狀（須
附繕本）。
                                    書記官 李 達 成
中　　華　　民　　國　　96　　年　　4 　　月　　23　　日
附錄本案論罪科刑法條：
中華民國刑法第210條
（偽造變造私文書罪）
偽造、變造私文書，足以生損害於公眾或他人者，處5 年以下有
期徒刑。
中華民國刑法第216條
（行使偽造變造或登載不實之文書罪）
行使第210 條至第215 條之文書者，依偽造、變造文書或登載不
實事項或使登載不實事項之規定處斷。
中華民國刑法第266條第1項
（普通賭博罪與沒收物）
在公共場所或公眾得出入之場所賭博財物者，處1 千元以下罰金
。但以供人暫時娛樂之物為賭者，不在此限。
當場賭博之器具與在賭檯或兌換籌碼處之財物，不問屬於犯人與
否，沒收之。
中華民國刑法第339條第3項、第1項
（普通詐欺罪）
意圖為自己或第三人不法之所有，以詐術使人將本人或第三人之
物交付者，處5 年以下有期徒刑、拘役或科或併科1 千元以下罰
金。
以前項方法得財產上不法之利益或使第三人得之者，亦同。
前二項之未遂犯罰之。
